臺灣臺北地方法院刑事判決　　　　　　　　　　　　九十二年度易字第一八０一號
　　公　訴　人　臺灣臺北地方法院檢察署檢察官
　　被　　　告　乙○○
　　選任辯護人　吳家業律師
右列被告因詐欺案件，經檢察官提起公訴（九十二年度偵續字第四二五號），本院判
決如左：
    主      文
乙○○意圖為自己不法之所有，以詐術使人將本人之物交付，處有期徒刑捌月。
    事      實
一、乙○○以佈置陽宅風水、經算紫微斗數為業，於民國九十年十二月間，受甲○○
    之委託，代為觀察、估算甲○○位於臺北市○○區○○街五十五號二樓之老人安
    養中心之風水，乙○○觀察後，告知甲○○該址前為知名外科診所，二樓曾為開
    刀房，為許多過去遭受病痛之冤魂所盤據，如果甲○○貿然進駐，將會事業不順
    、影響自己健康及子女學業等語，並表示佈置該址風水之價格為新臺幣（下同）
    一百七十二萬元，甲○○因覺得費用過高而有所遲疑猶豫，詎乙○○竟意圖為自
    己不法之所有，向甲○○表示其實際上代為佈置陽宅之報酬費用僅為二十二萬元
    ，繼而佯稱因甲○○冤親債主甚多，超過之金額將會以甲○○之名義捐獻予醫院
    或慈善團體等機構，作為社會急難救助之用，以獲功德，甲○○並應配合乙○○
    之指示念經做功課等語，使甲○○對於除應給付乙○○之報酬二十二萬元外，其
    餘款項將捐出作功德等情深信不疑而陷於錯誤，而於九十一年一月間與乙○○訂
    立委任契約，雙方約定甲○○應分期給付一百七十二萬元予乙○○，嗣甲○○即
    陸續以現金或匯款方式支付其中八十三萬元，並簽發如附表所示面額為三十二萬
    元及十五萬元之支票各一紙交予乙○○，嗣甲○○向乙○○追問捐款情形，竟遭
    乙○○以捐款之收據業已燒毀等語推諉，甲○○始察覺受騙。
二、案經甲○○訴由臺灣臺北地方法院檢察署檢察官偵查起訴。
    理      由
一、訊據被告乙○○矢口否認有何詐欺之犯行，辯稱：伊以佈置陽宅風水為業，與告
    訴人乙○○原為一同前往行政院勞委會職訓局上課之學生，雙方因而結識，嗣伊
    即開始收費教授告訴人紫微斗數課程，當初係告訴人要求伊幫忙佈置其甘州街房
    子之風水，伊以該房屋坪數一百四十坪乘以美金四百五十元，再打八折計算得出
    報酬費用為新臺幣（下同）一百七十二萬元，獲告訴人同意後雙方簽約約定分期
    給付，告訴人業已給付其中八十三萬元，嗣因告訴人付款一再拖延，所簽發之支
    票亦退票未兌現，雙方始發生糾紛，惟伊當初並未向告訴人表示要替告訴人捐款
    作功德，委任契約書上所載「當事人願以一百七十二萬元正捐出予乙○○處置」
    等語，並非告訴人願交付該款項予伊，再由伊代為捐贈之意，該一百七十二萬元
    全數皆為伊受託佈置陽宅風水之報酬等語。
二、經查：
  (一)被告自稱以佈置陽宅風水為業，於民國九十年十二月間，受告訴人之委託代為觀
    察其位於臺北市○○區○○街五十五號二樓老人安養中心之風水後，向告訴人告
    以該址前為知名外科診所，被許多過去遭受病痛之冤魂所盤據，如果貿然進駐，
    將會事業不順、影響自己健康及子女學業等語，並向告訴人表示其實際上代為佈
    置陽宅之報酬費用僅為二十二萬元，其餘金額將會以告訴人之名義捐獻予醫院或
    慈善團體等機構，作為社會急難救助之用，嗣經告訴人追問捐款情形，竟無法提
    出收據，告訴人始知受騙等情，業據證人即告訴人甲○○於本院審理時證稱：「
    我的公司本來是外科醫院，打算作老人養護院，被告去的時候，她說感覺到頭很
    痛，因為有很多往生的人不願意離開那裡，所以說要作風水，要連同住家一起作
    ，這樣我的家庭及我的小孩才會好」、「（你剛才提到，被告說你的辦公室風水
    不好，她是否願意幫你改？）她說她的身體不好，如果我堅持要改，她會為我盡
    力」、「（這是免費的或是要付費？）這是要付費的，她第一次到我安養院去時
    ，她沒有跟我談到錢，在同一天下午去被告家的時候，她就開口說要八十八萬元
    ，我回去之後，我的同行同學說錢很多，要我考慮‧‧‧結果同一天晚上十一、
    二點的時候，陳進元打電話問否是否要去吃宵夜‧‧‧結果陳進元去上洗手間的
    時候，被告跟我說陳進元在他們家起乩好幾次，說上面（天上的神明）有交代一
    些事情，大概的費用要一百七十二萬元」、「（一百七十二萬元是否都是要給被
    告的紅包？）不是。只有二十二萬元的是作風水的錢，其餘的是因為我的冤親債
    主很多，所以要以我的名義捐給慈善機構或醫院」、「會計師告訴我，如果有捐
    款可以拿出來抵稅，所以我問被告捐款的收據給我，被告說捐款完了之後，她就
    燒掉了。她說要燒給上面知道，錢捐到那裡去」、「（你們有無就被告捐款的事
    情，在質問他？）有，我的同學在我的公司，質問被告有關錢捐到那裡去，並拿
    出收據出來，希望被告能說明，被告說他有捐出去，他也有告訴我捐款的機關，
    但是我們查證之後，都沒有捐款的紀錄。而且被告有說，我最後一次給他的三十
    五萬元現金，是用郵局的現金袋寄出去的，經過我們逼問之後，被告才後來改口
    說分別用五千元寄出捐給不同的單位」、「（你們有無就她說的捐款單位去查證
    ？）有。捐款單位說即使是用無名氏都有紀錄，但是我用自己、被告、陳進元的
    名字去查，都沒有任何紀錄」、「（被告當時有無告訴妳捐款單位？）台大、馬
    偕安寧照顧中心、法鼓山、高雄一位受傷成為植物人的警員。我是用電話去查詢
    的。我是在九十一年六月左右，付了三十五萬元之後，我們就開始在查了」等語
    綦詳（見本院九十三年三月二十五日審判筆錄）。
  (二)證人陳進元於本院臺北簡易庭九十一年度北簡字第一八五四五號被告訴請告訴人
    給付附表所示票款之民事事件審理時證稱：我和甲○○、乙○○前往甘州街安養
    院看房子，乙○○看了之後說陰氣很重，甲○○有跟乙○○說房子以前是做徐外
    科開刀房，乙○○說要幫她改風水及排陣局，後來去乙○○家聊天甲○○說要做
    要多少錢，乙○○說七十幾萬到八十幾萬，甲○○當時沒有同意先離開，當天晚
    上一點多又把甲○○約出來，乙○○說她會收二十五萬（按應為二十二萬元）其
    餘款項她會拿去做功德，我那時問她如何做功德，她說要向臺大、馬偕等安寧基
    金捐款，事後甲○○告訴我價錢是一百七十八萬元（按應為一百七十二萬元），
    乙○○捐獻的情形我不清楚，是甲○○覺得被騙，所以有找乙○○出來談過兩次
    ，乙○○說收據已經化掉要查我們自己去查等語（本院臺北簡易庭九十一年度北
    簡字第一八五四五號民事事件九十一年十二月十二日筆錄，見九十二年度偵字第
    六六五六號偵查卷第三七至三八頁）；復於本件檢察官偵查中證稱：甲○○有問
    被告作風水要多少錢，她們算的結果是七十八萬，後來我就問被告拿了這些要做
    什麼，她說她會去捐獻，我就問她會捐那個單位，她說要捐臺大、馬偕，當時被
    告和告訴人都還沒有簽約，後來甲○○告訴我要一百七十八萬元，裡面有二十二
    萬元是被告實收的，其他的被告說是要做功德，我有問過被告，她是這樣說的等
    語（見同上偵查卷第二九頁），核與告訴人指稱被告曾向伊表示除二十二萬元外
    ，其餘款項均要捐獻等情，相符一致。雖證人陳進元並未於被告及告訴人簽訂委
    任契約時在場，惟其於雙方事前簽約時，即向被告詢問款項用途，事後復向被告
    求證，被告均一再表示餘款係用以捐獻等語，足認被告確有向告訴人佯稱欲將一
    百七十二萬元中二十二萬元以外之款項捐出予慈善機構，使告訴人誤信被告將代
    為捐款予他人以獲得功德，而以此詐術使告訴人陷於錯誤而交付金錢。另查被告
    與告訴人曾於九十一年一月間簽訂委任契約書，有告訴人所提出之委任契約書一
    紙在卷可稽（見同前偵查卷第十五頁），該委任契約書之內容係由被告所擬一節
    ，亦為被告所不否認（見本院卷第一五二頁背面），觀以該委任契約書載稱：「
    茲甲○○請乙○○佈置座落於甘州街五十五號二樓之陽宅風水，當事人願以一百
    七十二萬元正捐出予乙○○處置，並願配合乙○○指示經做功課」，其「捐出」
    及「處置」之用語，顯與通常報酬約定之詞彙不同，而含有雙方約定由告訴人將
    款項捐出，由被告依雙方原先約定之用途代為處理之意，若該一百七十二萬元均
    屬被告為告訴人佈置陽宅風水之報酬，其用語應為「佈置風水之代價」、「佈置
    風水費用」或用以表示相當於勞務對價之用語，而非該契約書所載之「捐出予乙
    ○○處置」；另觀被告與告訴人另於九十一年二月二十六日就告訴人胞弟之房屋
    佈置風水事宜所簽訂之委任契約書（見同前偵查卷第十四頁），其用語為「茲甲
    ○○聘請乙○○幫其弟巫憲奇之房子（座落於臺北縣板橋市○○路○段五五號十
    二樓）佈置陽宅風水，其收費為新臺幣三十三萬元正」等語，前揭二紙委任契約
    書既同為被告所擬，則何以其用語有「當事人願以一百七十二萬元正捐出予乙○
    ○處置」及「其收費為新臺幣三十三萬元正」之迥異？益徵告訴人為佈置甘州街
    安養中心之風水所支付之一百七十二萬元，並非全屬告訴人應得之報酬。
  (三)被告與告訴人就甘州街之安養中心簽訂委任契約後，告訴人即陸續以現金或匯款
    方式支付其中八十三萬元，並簽發如附表所示面額為三十二萬元及十五萬元之支
    票各一紙交予被告收受等情，業據被告於其答辯狀所自承（被告辯護人所提九十
    二年八月十八日刑事答辯狀所檢附之本院九十一年度北簡字第一八五四五號民事
    事件準備書(二)狀，見本院卷第五至十四頁），並據被告與告訴人供明在卷（見本
    院卷第一三五頁、第一五○頁反面），復有告訴人所提匯款單及銀行自動櫃員機
    交易明細單多紙在卷可稽（見同前偵查卷第十六至十七頁）。被告雖供稱：伊收
    受告訴人八十餘萬元，有配合裝潢設計師，設計師將圖給伊看，伊建議開門及病
    床擺設之方位、櫃臺之位置，還有櫃臺上魚缸的位置，裝潢驗收完畢後，還要幫
    告訴人擺盆栽，伊當時有畫草圖告訴人，最後設計出的成品與草圖差不多，過程
    中原來設計師的設計圖與伊的草圖，就魚缸及上二樓服務台開口的方向不一樣，
    伊有跟設計師溝通過，伊和告訴人就消防設備部分有爭執等語（見本院卷第五○
    頁、第一四九頁反面），惟此不僅與告訴人證稱被告為伊佈置改善風水之方式僅
    要伊去買一些盆栽，放在窗戶旁、房間，盆栽很小，佔地不大等語（見本院卷第
    一二九頁）相去甚遠，亦與負責告訴人甘州街安養中心裝潢設計事宜之建築設計
    師李銘杰所證稱：「‧‧‧室內格局方面我們有按照甲○○的意思作設計，她主
    要是要塑造一個溫馨的空間感，並沒有具體指明要如何佈置‧‧‧甲○○並沒有
    跟我說過變更設計是為了風水，她只是跟我提到要把房子塑造成比較溫馨的感覺
    而已‧‧‧」、「我有跟乙○○見過一次面，因為那次有帶設計圖給甲○○，在
    樓下碰到乙○○是甲○○介紹我們認識，只有這樣而已，後來有一起到樓上，我
    是拿著圖跟甲○○在現場走一遍，讓甲○○知道格局有什麼變動，我只有跟乙○
    ○寒暄，乙○○並沒有對我的設計圖表示意見」、「系爭房屋動線都是甲○○自
    行跟我聯絡，我沒有跟乙○○為了設計的事發生爭執」、「‧‧‧甲○○並沒有
    說要介紹乙○○跟我認識，當時是攜帶修改完成設計圖，那次之後我還有去過，
    的關係，我見到乙○○的那一次房屋還沒有施工，我去幾次都是按照我的設計施
    工」等語（前開九十一年度北簡字第一八五四五號民事事件九十二年二月十七日
    言詞辯論筆錄，見同前偵查卷第五四至五六頁），有所齟齬不合。被告雖辯稱其
    收費並無一定標準，伊採高價位路線云云，惟縱如其所辯有就開門及病床之方位
    、櫃臺魚缸之位置提供意見，並提供草圖予告訴人，然依一般社會觀念，其所提
    供之前揭勞務服務當無足以收取高達一百七十二萬元代價之理，惟告訴人竟同意
    支付，亦足證該一百七十二萬元並非全為告訴人之報酬，而以告訴人及證人陳進
    元指證稱僅二十二萬元為報酬，其餘應依約定捐贈予慈善團體等情為可採。
  (四)綜上所述，被告為告訴人佈置風水，其所提供勞務或服務之內容非鉅，且於九十
    一年一月初之委任契約書載稱「當事人願以一百七十二萬元正捐出予乙○○處置
    」，告訴人及證人陳進元復一再指證稱被告當時有答應要將款項捐給他人做功德
    等語，足見被告確係以代為捐款為詐，使告訴人對於其餘款項將捐出作功德等情
    深信不疑，因而陷於錯誤與之簽約，並陸續支付款項達八十三萬元，及簽發附表
    所示之支票二紙。從而本件事證明確，被告犯行堪以認定。
二、按刑法第三百三十九條第一項之詐欺取財罪，其行為客體係指財物，同條第二項
    之詐欺得利罪之客體則指取得債權、免除債務、延期履行債務或提供勞務等財物
    以外之財產上不法利益；支票為表彰財產上權利之文書，具有經濟價值，且為有
    體物，與銀行存褶、郵局儲蓄存款簿、股票、車票等，同屬民法上「物」之範疇
    ，為詐欺取財罪犯罪之客體（最高法院八十六年台上字第三五三四號判決、司法
    院（）廳刑一字第七四○號函覆臺灣高等法院之研究意見可供參考）。被告以
    詐術使告訴人陷於錯誤，而交付超出約定報酬二十二萬元以外之現金及附表所示
    支票二紙（合計詐得現金六十一萬元及如附表所示面額共計四十七萬元之支票二
    紙），核其所為，係犯刑法第三百三十九條第一項之詐欺取財罪，公訴人於起訴
    及論告時，認被告係犯同條第二項之詐欺得利罪，尚有未洽，惟其基本事實同一
    ，本院自應予以審理，並變更其起訴法條。爰審酌被告犯罪之動機、目的、利用
    告訴人急欲改善風水之心理之犯罪手段，及其行為對告訴人所生損害甚鉅，犯後
    未能坦承犯行等一切情狀，量處如主文所示之刑，以示懲儆。
據上論斷，應依刑事訴訟法第二百九十九條第一項前段、第三百條，刑法第三百三十
九條第一項，罰金罰鍰提高標準條例第一條前段，判決如主文。
本案經檢察官丙○○到庭執行職務
中　　　華　　　民　　　國　　九十三　　年　　　四　　　月　　二十九　　日
                                      臺灣臺北地方法院刑事第十一庭
                                          審判長法  官  劉方慈
                                                法  官  朱夢蘋
                                                法  官  林庚棟
右正本證明與原本無異。
如不服本判決，應於判決送達後十日內，向本院提出上訴狀。
                                                書記官  殷玉芬
中　　　華　　　民　　　國　　九十三　　年　　　五　　　月　　　 三     日
附表：
┌───┬──────┬──────┬─────┬───────┬─────┐
│發票人│付   款   人│支 票 號 碼 │發  票  日│金額（新臺幣）│提  示  日│
├───┼──────┼──────┼─────┼───────┼─────┤
│甲○○│第一商業銀行│ＳＡ四一一○│九十一年六│三十二萬元    │九十一年六│
│      │大同分行    │六二四      │月二十四日│              │月二十四日│
├───┼──────┼──────┼─────┼───────┼─────┤
│甲○○│第一商業銀行│ＳＡ四一一○│九十一年六│十五萬元      │九十一年七│
│      │大同分行    │六二三      │月三十日  │              │月二十三日│
└───┴──────┴──────┴─────┴───────┴─────┘
附錄本案論罪科刑法條全文
中華民國刑法第三百三十九條（普通詐欺罪）：
意圖為自己或第三人不法之所有，以詐術使人將本人或第三人之物交付者，處五年以
下有期徒刑、拘役或科或併科一千元以下罰金。
以前項方法得財產上不法之利益或使第三人得之者，亦同。
前二項之未遂犯罰之。
